【裁判字號】    92,上易,181
【裁判日期】    920813
【裁判案由】    遷讓房屋等
【裁判全文】
臺灣高等法院高雄分院民事判決      九十二年度上易字第一八一號
      上  訴  人    乙○○
      被  上訴人    丙○○
      訴訟代理人    甲○○律師
      複代  理  人  陳三兒律師
右當事人間請求遷讓房屋等事件，上訴人對於中華民國九十二年四月三十日臺灣高雄
地方法院九十一年度訴字第三二七七號第一審判決提起上訴，本院判決如左：
      主      文
上訴駁回。
第二審訴訟費用由上訴人負擔。
      事實及理由
一、被上訴人主張：坐落高雄縣岡山鎮○○段八一地號及八一之二四地號土地上之建
    號三０七七號建物，即門牌號碼高雄縣岡山鎮○○路三七一號六樓之七房屋（下
    稱系爭房屋）為其於八十七年七月七日以買賣為原因取得所有權，然上訴人竟無
    正當權源且未經其同意即自民國八十七年八月一日起予以占用，迭經其催還，迄
    未置理，爰依民法第七百六十七條之規定，請求上訴人應將系爭房屋騰空遷讓交
    還被上訴人。又上訴人既無權占用系爭房屋，自可獲得相當於租金之利益，斟酌
    系爭房屋坐落於高雄縣岡山鎮市區，交通便利，商業經濟頻繁，並依不當得利及
    侵權行為之法律關係，請求擇一判決上訴人應依系爭建物及土地總價年息百分之
    十計算，給付自八十七年八月一日起至九十一年九月三十日止，計新台幣（下同
    ）二十七萬零八百元，及自九十一年十一月一日起至交還房屋之日止，按月給付
    五千四百十六元之相當於租金之不當得利或損害金等語。並聲明：(一)上訴人應將
    坐落高雄縣岡山鎮○○段八一地號及八一之二四地號土地上之建號三○七七號建
    物，即門牌號碼高雄縣岡山鎮○○路三七一號六樓之七房屋騰空遷讓交還被上訴
    人；(二)上訴人應給付被上訴人二十七萬零八百元，及自九十一年十一月一日起至
    遷讓交還系爭房屋日止，按月給付五千四百十六元；(三)願供擔保，請准宣告假執
    行。
二、上訴人則以：系爭房屋原係訴外人蔡黃秀逾於八十四年十月九日購買之預售屋，
    之後因承建該房屋之訴外人國鼎建設股份有限公司因故未能完工交屋，又無法償
    還向訴外人高雄市第十信用合作社（下稱十信合作社）借貸之五千萬元，因此承
    購戶乃於同年十二月二十四日成立自救會，推派上訴人及訴外人莊証州等人處理
    後續事宜，上訴人及莊証州等人遂於八十五年五月三十日與十信合作社達成修繕
    及還款協定。又系爭房屋與上訴人所有之同路三七一號六樓之八房屋為二戶相通
    之房屋，為利後續修繕事宜，上訴人遂與訴外人蔡黃秀逾於八十五年十二月十三
    日假十信合作社簽訂買賣協議書，約定由蔡黃秀逾提供系爭房地所有權，再由上
    訴人向十信合作社辦理抵押借款，借款核貸同時，上訴人同意由蔡黃秀逾領取其
    中之一百二十五萬元，蔡黃透逾領取該金額後，同意將系爭房地所有權移轉登記
    予上訴人，是時蔡黃秀逾並同意上訴人搬入系爭房屋居住，惟蔡黃秀逾嗣竟違反
    買賣協議書之約定，不僅未將系爭房地所有權移轉登記與上訴人，又就系爭房地
    與被上訴人成立虛偽之買賣契約，以達其逼迫上訴人遷出系爭房屋之目的等語，
    資為抗辯。並聲明：求為判決駁回被上訴人之訴。
三、原審判決上訴人應將坐落高雄縣岡山鎮○○段八一地號及八一之二四地號土地上
    之建號三０七七號建物，即門牌號碼高雄縣岡山鎮○○路三七一號六樓之七房屋
    騰空遷讓交還被上訴人；並給付被上訴人十二萬二千五百五十元，及自民國九十
    一年十一月一日起至交還房屋之日止，按月給付被上訴人二千四百五十一元（其
    餘被上訴人敗訴部分，被上訴人未聲明不服，已告確定），上訴人不服，提起上
    訴。上訴人聲明求為判決：(一)原判決不利上訴人部分廢棄。(二)廢棄部分，被上訴
    人在第一審之訴駁回。被上訴人則聲明求為判決：上訴人之上訴駁回。
四、本件兩造之爭執點為：
  (一)系爭房屋及坐落之基地是否經被上訴人取得所有權？
  (二)上訴人是否無權占有系爭房地？
五、關於系爭房、地是否經被上訴人取得所有權？
    按第三人主張表意人與相對人通謀而為虛偽意思表示者，該第三人應負舉證之責
    。（最高法院四十八年台上字第二九號判例參照）。本件上訴人辯稱被上訴人與
    訴外人蔡黃秀逾就系爭房屋之買賣行為，係屬通謀虛偽意思表示，雖據提出原審
    法院九十年度易字第一一○六號竊佔案件之歷審筆錄、土地登記謄本、印文等為
    證，惟查：
  (一)被上訴人於原審法院九十年度易字第一一○六號上訴人乙○○刑事竊佔案件九十
    年四月十六日審理時固陳稱：「（問：這房子是你跟蔡黃秀逾購買的嗎？）蔡黃
    秀逾有跟我借款，他拿這房子跟我抵一百三十幾萬元。」等語（見該日訊問筆錄
    、原審卷第九三頁），核與訴外人蔡黃秀逾與該刑事案件九十年五月三十一日審
    理時所稱：「（問：後來〔房子〕為何會賣給告訴人〔指被上訴人〕）因為我先
    生跟他借款，沒辦法還，才用這房子抵。」等語（見是日訊問筆錄、原審卷第九
    四頁）。被上訴人與蔡黃秀逾所述雖有不同，惟參以我國民間常視夫妻為一體，
    對於夫妻間之財產誰屬，往往未加以明確區隔，是本件被上訴人就借款之人係蔡
    黃秀逾或其夫，所述雖與訴外人蔡黃秀逾有異，然尚不得僅據該歧異，即為被上
    訴人與蔡黃秀逾就系爭房屋之買賣關係必屬虛偽之認定。
  (二)又被上訴人於九十一年五月二十四日在本院刑事庭審理上述刑事案件（即九十一
    年度上易字第六九八號竊佔案件）時雖又陳稱：「（問：你與蔡黃秀逾何關係？
    ）蔡黃秀逾是我姪兒的太太，因為蔡黃秀逾在八、九年前投資我的石材公司一百
    萬元，她向我公司借了二百八十三萬元無能力清償，所以才用系爭房屋過戶給我
    。」等語（見是日訊問筆錄、原審卷第九六頁），惟核被上訴人當時陳述之真意
    ，是否即係指蔡黃秀逾係以系爭房屋抵償積欠之債務二百八十三萬元全部，並不
    明確，且若被上訴人當時之意係指蔡黃秀逾因積欠被上訴人經營之公司二百八十
    三萬元無力清償，始以系爭房屋作價二百八十三萬元予被上訴人以為清償，則何
    以被上訴人會另又陳稱蔡黃秀逾在八、九年前投資其所開設之石材公司一百萬元
    等語？參以被上訴人於該刑事案件第一審審理時明確陳稱：「蔡黃秀逾有跟我借
    款，他拿這房子跟我抵一百三十幾萬元。」等語（見原審法院前開九十年度易字
    第一一○六號刑事案件九十年四月十六日訊問筆錄）。又，被上訴人於九十二年
    四月九日在原審具狀陳稱：蔡黃秀逾及其夫婿蔡平松於民國八十四年間投資其經
    營之基裕石材公司一百萬元，嗣因蔡平松週轉資金，夫婦倆乃陸續向其借貸（含
    利息）達二百八十三萬元（截至八十七年五月底止），迨八十七年六月間蔡平松
    夫婦乃與被上訴人協議，以上揭投資額一百萬元，投資利潤約四十五萬元及系爭
    房地作價一百三十八萬元抵償。故依雙方合意被上訴人向蔡黃秀逾購買系爭房屋
    之對價為一百三十八萬元（見原審卷第一０八頁）等語。顯見被上訴人當時之陳
    述應係交代其與蔡黃秀逾間詳細之債務清償情形，而非主張系爭房屋係經蔡黃秀
    逾作價二百八十三萬元予其抵償全額債務。
  (三)上訴人雖又辯稱被上訴人主張其係自八十五年四月三十日起至八十六年六月十六
    日止，借錢予訴外人蔡黃秀逾，然蔡黃秀逾最後一次辦理前開高雄縣岡山鎮○○
    段八一之二四地號土地移轉之時間，係在八十六年九月一日，顯然被上訴人與蔡
    黃秀逾間有不法預謀云云。惟被上訴人何時借款予蔡黃秀逾，與蔡黃秀逾何時移
    轉前開土地應有部分予他人，或蔡黃秀逾就系爭房屋買賣是否通謀虛偽意思表示
    ，並無必然關係，是上訴人此部分所辯，並無可採。
  (四)上訴人固又辯稱其與蔡黃秀逾就系爭房屋簽訂買賣協議書時，銀行並未告知房屋
    貸款只能貸給所有權人，故必須由蔡黃秀逾出面貸款，再由上訴人承受此一貸款
    債務；另蔡黃秀逾未經上訴人同意即自行刻用上訴人名義之印章，所為顯然涉犯
    刑法第二百七十條之罪行等語，然核上訴人此部分所辯，與被上訴人及訴外人蔡
    黃秀逾間之買賣行為是否虛偽，並無關係，是上訴人此部分所辯，亦無足採。
  (五)綜上所述，被上訴人就係蔡黃秀逾或其夫蔡平松向其借款，所述雖與訴外人蔡黃
    秀逾之言或有不同，然依蔡黃秀逾與蔡平松係夫妻關係之情觀之，該等歧異，尚
    不足為被上訴人與蔡黃秀逾就系爭房屋之買賣關係係屬虛偽之認定；又被上訴人
    就系爭房屋係蔡黃秀逾作價若干金額抵償債務，前後所述，又難認有不同，而上
    訴人復未提出其他積極證據，用資證明被上訴人與蔡黃秀逾就系爭房屋買賣行為
    確屬通謀虛偽意思表示，則其主張被上訴人與蔡黃秀逾係通謀虛偽買賣，其買賣
    無效，被上訴人並非系爭房屋真正所有權人等語，即無可採，而被上訴人主張系
    爭房屋及所坐落之高雄縣岡山鎮○○段八一、八一之二四地號基地，業八十七年
    七月七日移轉登記為其所有之情，有被上訴人提出之土地登記謄本附卷可稽，自
    堪信為真實。
六、上訴人是否無權占有系爭房地？
    按「稱買賣者，謂當事人約定一方移轉財產權於他方，他方支付價金之契約。」
    ，民法第三百四十五條第一項定有明文，是買賣契約僅有債之效力，不得以之對
    抗契約以外之第三人。本件上訴人固辯稱訴外人蔡黃秀逾業就系爭房屋於八十五
    年十二月十三日與上訴人簽訂買賣協議書，約定由蔡黃秀逾提供系爭房地，由上
    訴人向高市十信合作社辦理抵押借款，借款核貸同時，上訴人同意由蔡黃秀逾領
    取其中之一百二十五萬元，蔡黃透逾領取該金額後，同意將系爭房地所有權移轉
    登記予上訴人等語，惟系爭房屋及所坐落之高雄縣岡山鎮○○段八一、八一之二
    四地號基地，既經於八十七年七月七日移轉登記與被上訴人，而由被上訴人取得
    所有權，有如前述，則被上訴人基於物權優先債權之效力，上訴人亦不得以其與
    蔡黃秀逾間之買賣關係，對抗被上訴人，其繼續占有系爭房地，對被上訴人而言
    ，顯係無權占有，堪予認定。至上訴人與被上訴人間之債權債務關係，與被上訴
    人無涉，不影響上開認定。
七、按所有人對於無權占有或侵奪其所有物者，得請求返還之。民法第七百六十七條
    前段定有明文。本件系爭房地於八十七年七月七日移轉登記為被上訴人所有，有
    土地登記謄本二份及房屋稅繳款書一份附卷可稽（見原審卷第九頁至第十一頁）
    ，而上訴人辯稱被上訴人與訴外人蔡黃秀逾間系爭房地買賣係通謀虛偽意思表示
    ，又無足採，亦如上述，則被上訴人本於前開規定請求上訴人遷讓房屋，自屬有
    據。
八、次按無法律上之原因而受利益，致他人受損害者，應返還其利益。民法第一百七
    十九條前段定有明文。而無權占有他人之建物，可能獲得相當於租金之利益，亦
    為社會通常之觀念（最高法院六十一年台上字第一六九五號判例參照），上訴人
    自被上訴人取得系爭房屋所有權起，即無權占有系爭房屋，如上所述，則上訴人
    不遷讓房屋期間之行為，與被上訴人所受不能使用、收益之損害間，有因果關係
    ，是被上訴人依不當得利之法律關係，請求上訴人給付無權占有系爭房屋期間，
    所獲相當於租金之利益，即屬有據。查系爭房屋位於高雄縣岡山鎮○鄰○○○路
    與壽天路、中山北路，交通便利，市繁榮，又系爭房屋係鋼筋水泥六層樓房屋
    第六層，位於頂樓，「幸福大樓」後棟，屋良好等情，已據原審法院履勘現場
    無訛，並製有勘驗筆錄暨附圖及現場照片附卷可稽（見原審卷第六十七頁至第七
    十一頁），原審審酌上情，認被上訴人請求上訴人給付相當於租金之不當得利，
    為每月二千四百五十一元，本院審理時，兩造亦均同意，若將系爭房地出租，每
    月租金可有二千四百五十一元（見本院卷第四五頁），則被上訴人請求上訴人給
    付自八十七年八月一日起至九十一年九月三十日止，計五十個月，相當於租金之
    不當得利，共十二萬二千五百五十元，並自九十一年十一月一日起按月給付二千
    四百五十一元，尚屬有據。被上訴人係依上開規定行使權利，上訴人主張被上訴
    人之行為係侵權行為，伊可予以正當防衛云云，毫不足採。
九、綜上所述，被上訴人本於民法第七百六十七條之規定，請求判令上訴人自系爭房
    屋遷出，並將該房屋騰空交還被上訴人，另依不當得利之法律關係，請求判令上
    訴人給付被上訴人自八十七年八月一日起至九十一年九月三十日止，相當於租金
    之不當得利共十二萬二千五百五十元，及自九十一年十一月一日起至交還系爭房
    屋之日止，按月給付被上訴人二千四百五十一元相當於租金之不當得利，為有理
    由，該部分原審為上訴人敗訴之判決，並無違誤。上訴意旨指摘該部分原判決不
    當，求予廢棄改判，為無理由，應予駁回。
十、據上論結，本件上訴為無理由，依民事訴訟法第四百四十九條第一項、第七十八
    條，判決如主文。
中    華    民    國        九十二      年      八      月     十三     日
                                      臺灣高等法院高雄分院民事第三庭
~B1審判長法官  張國彬
~B2法      官  徐文祥
~B3法      官  黃清江
右為正本係照原本作成。
不得上訴。
中    華    民    國        九十二      年      八      月     十五     日
~B法院書記官  陳金卿
                                                                        Ｈ


司法院資訊處製作；財團法人民間司法改革基金會備份。
